【裁判字號】    89,訴,1501
【裁判日期】    891220
【裁判案由】    偽造文書等
【裁判全文】
臺灣板橋地方法院刑事判決                        八十九年度訴字第一五一號
    公  訴  人  臺灣板橋地方法院檢察署檢察官
    被      告  丁○○
右列被告因偽造文書等案件，經檢察官提起公訴（八十八年度偵字第二四四七二號、
第二六一六○號、八十九年度偵字第六五五四號），本院判決如左：
    主  文
丁○○連續行使偽私文書，足以生損害於他人，處有期徒刑陸月。
卷附偽造之「羅姐６０００」標單壹張沒收。
    事  實
一、丁○○於民國八十七年一月十五日，在台北縣中和市（起訴書誤載為新莊市○○○街二十五巷二弄三號一樓，以「侯思瑜」之別名自任會首，召集含會首共計二
    十四會之互助會（以下簡稱甲互助會），約定會期自八十七年一月十五日起至八
    十八年十二月十五日止，每會會款新台幣（下同）二萬元，採內標制（即尚未得
    標之活會者扣除得標者之標息後繳納會款），底標金額為二千五百元（自八十七
    年九月起限制最高底標金額為六千元），每月十五日下午二時，在上址丁○○住
    處開標，詎丁○○因會款資金週轉困難，經濟已捉襟見肘，無支付能力，竟基於
    意圖為自己不法之所有之犯意及行使偽造（準）私文書之概括犯意，利用甲互助
    會會員彼此不完全認識，且未全部前往參與開標之機會，先後有下列行為：
(一)、八十八年二月十五日，丁○○在前開住處，冒用乙○○之名義，在標單上偽造乙○○之姓名署押與投標標息（標息為六千元），持以行使參與投標，標取會款（
    其冒標日期、標息及詐得金額均詳如附表一所示），並向該互助會如附表一所示
    被冒標會員乙○○以外之活會會員（即尚未得標者）佯稱該月會款已由乙○○標
    得，及向未到場被冒標之會員乙○○佯稱該月會款已由其他會員標得等語，致如
    附表一所示會員均不疑有詐，陷於錯誤，而各按期交付二萬元扣除標息（即六千
    元）之會款一萬四千元予丁○○，足以生損害於乙○○及其他活會會員，丁○○
    得款後，即將詐得會款逕自挪用。
(二)、八十八年四月十五日，丁○○在上址住處，冒用死會會員羅素娥之名義，在標單
    上偽造羅素娥之別名「羅姐」署押與投標標息（標息為六千元），持以行使參與
    投標，欲詐標會款，惟因該次標會係由顏幸絹以六千元得標，而未得逞，然已足
    以生損害於羅素娥及其他活會會員（即如附表一所示扣除袁子根〔已於八十八年
    三月十五日得標，屬死會會員〕之活會會員）。
  嗣於八十八年四月十五日甲互助會最後一次開標之後，丁○○因無力支付標金而於
  同年五月十四日逃匿無蹤，遭冒標之會員及其他活會會員經互相詢問甲互助會運作
  之情形後，發現上情，始悉受騙。
二、案經被害人丙○○、甲○○及乙○○訴請台灣板橋地方法院檢察署檢察官偵查起
    訴。
    理  由
一、訊據被告丁○○固坦承於右揭時、地自任會首，召集含會首共二十四會之甲互助
    會等情，惟矢口否認有任何詐欺或偽造文書犯行，辯稱：乙○○已於八十七年十
    一月三日將活會權利轉讓與伊；記載「羅姐６０００」之紙張並非標單，羅素娥
    確實在八十八年四月得標云云。惟查：
(一)、被告於八十七年一月十五日，在台北縣中和市○○街二十五巷二弄三號一樓之住
    處，以「侯思瑜」之別名自任會首，召集含會首共計二十四會之甲互助會，約定
    會期自八十七年一月十五日起至八十八年十二月十五日止，每會會款二萬元，採
    內標制，底標金額為二千五百元（自八十七年九月起限制最高底標金額為六千元
    ），於每月十五日下午二時，在上址住處開標，嗣於八十八年五月停會等情，業
    據被告自承在卷，並經告訴人丙○○、甲○○及乙○○指述綦詳，及證人即甲互
    助會會員賴文珍（即會單上編號六之洪文埩）、洪榮輝及黃世章證述屬實，復有
    互助會芳名錄影本、互助會中止合議書影本各一紙，以被告之夫蔡進聰為發票人
    、甲互助會會員丙○○、洪榮輝、黃世章、賴文珍（本票上誤寫為埩）及甲○○
    為受款人之本票影本各一紙，以被告為發票人、告訴人乙○○為受款人之本票影
    本二張及告訴人丙○○寄發與被告之存證信函影本二紙在卷可稽，被告此部分之
    自白與事實相符，堪予採信。
(二)、被告未徵得會員乙○○之同意而冒標其會款等情，業據告訴人乙○○、告訴人丙○○、甲○○於偵查及本院審理中指述甚詳，並經證人即甲互助會會員賴文珍、
    洪榮輝及黃世章於偵查中證述屬實。被告雖於本院審理中辯稱乙○○已於八十七
    年十一月三日將活會權利轉讓與被告，並提出乙○○簽定之「轉讓同意書」一紙
    為證，惟查，告訴人乙○○係八十九年三月二十四日向檢察官提出告訴（參見八
    十九年度偵字第六五五四號偵查卷第一頁聲請狀收文戳記），被告遲至本院八十
    九年十一月六日第三次開庭始提出上開「轉讓同意書」，經本院訊以何以現在才
    提出？被告則供稱：「因之前找不到」等語（見本院同日訊問筆錄），此等重要
    之債權上證據，被告自八十八年五月間停會後，理應應妥為保管，況本案最初提
    出告訴者丙○○亦早於八十八年八月十六日即向檢察官提出告訴（見八十八年度
    他字第一一六九號卷），被告所辯最近才找到該「轉讓同意書」乙節，已堪置疑
    ；再者，觀諸該「轉讓同意書」係記載八十七年十一月三日簽立，惟經提示並詢
    之告訴人乙○○則答稱：「那是在八十九年十一月三日在我家附近巷口寫的，內
    容由她寫，我只是簽名。：：（問：為何寫八十七年？）我沒注意看，因在車內
    沒看清楚，她是叫我幫忙之意思。」等語（見本院同日訊問筆錄），乙○○並於
    其後之庭訊中陳稱：「：：她（指被告）有報怨說我上次開庭不配合他們所言之
    時間的事，：：我說的事實話，他有說這樣的話，後來的錢就拿不到。」等語（
    見本院八十九年十一月二十二日訊問筆錄），由此觀之，足見該「轉讓同意書」
    並非於八十七年十一月三日簽定，而係被告事後為脫免刑責，臨訟撰寫不實之內
    容後，再請乙○○簽名，否則乙○○既於八十七年十一月三日，即將活會之權利
    轉讓與被告，其與甲互助已無關係，乙○○為何又於八十九年三月二十四向台灣
    板橋地方法院檢察署對於被告拒不給付甲互助會會款之事提出告訴（見前開八十
    九年偵字第六五五四號卷），並於偵查中陳稱：「：：我從來沒有得標過。」等
    語（見八十八年他字第一一六九號卷第三十六頁），是被告所辯曾受讓乙○○活
    會權利乙節，顯不足採信。另參酌被告係以八十八年二月份由乙○○標以六千元
    得標為由，而向告訴人丙○○、甲○○收取會款等情，業據告訴人丙○○、甲○○於本院供明在卷（分見八十九年十一月六日、同年十二月六日訊問筆錄），足
    證被告確有於八十八年二月十五日冒用乙○○名義標得會款，應屬無疑。
(三)、被告未經會員羅素娥之同意，於八十八年四月十五日投標時，書立「羅姐６００
    ０」字樣之標單一紙，參與投標，惟該次標會係由顏幸絹以六千元得標，被告並
    未標得會款等情，亦據告訴人丙○○、甲○○指訴明確，並經證人即甲互助會會
    員羅素娥、賴文珍、洪榮輝及黃世章於偵查中證述屬實，且有告訴人丙○○提出
    書寫「羅姐６０００」字樣之標單一紙在卷可稽。被告雖於本院審理中辯稱上開
    記載「羅姐６０００」字樣之紙張非標單，羅素娥確於八十八年四月得標云云，
    然查：
  (1)、「羅姐」即係會員「羅素娥」，且上開記載「羅姐６０００」字樣之紙張係被
      告書寫，於八十八年四月投標之標單，業經被告於偵查坦承不諱（見八十八年
      他字第一一六九號卷第八頁、第四十八頁），而羅素娥亦於偵查中經檢察官提
      示上開記載「羅姐６０００」字之紙張時陳稱：「（提示卷附標單並問：是否
      你寫的？）不是我寫的：：」等語（見同上卷第三十六頁），又本院審理時提
      出上開記載「羅姐６０００」字樣紙張原本之告訴人丙○○亦陳稱：「（問八
      十八年四月十五日四月份『羅姐』之標單何來？）四月十五日標時，她（指被
      告）說『羅姐』是羅素娥託她標的，但那次不是羅姐標到，我就把那標留下來
      ：：」等語（見本院八十九年十一月六日訊問筆錄），足見被告亦曾告知丙○○上開記載「羅姐，６０００」之紙張確係被告書寫於八十八年四月投標之標
      單。是上開記載「羅姐，６０００」字樣之紙張，應可確認係被告所書寫於八
      十八年四月十五日參與競標之標單甚明。
  (2)、會員羅素娥未於八十八年四月委託被告投標之事實，除業據羅素娥於偵查中證
      述屬實外（見八十八年他字第一一六九號卷第三十六頁），羅素娥亦曾證稱已
      於八十八年一月得標（見八十八年他字第一一六九號卷第三十五頁背面、第三
      十六頁），告訴人甲○○亦於本院審理中陳稱：「被告：：也有說羅姐在八十
      八年一月十五日以六千元得標：：。」等語（見本院八十九年十一月六日訊問
      筆錄），從而，會員羅素娥既已於八十八年一月得標，如何得以再於八十八年
      四月間委託被告投標？是羅素娥確未於八十八年四月委託被告投標之事實，應
      堪認定。
  (3)、告訴人甲○○於本院審理中陳稱：「被告確實跟我說：：且說：：八十八年三
      月十五日袁子根也以六千元得標，顏幸絹在八十八年四月也以六千元得標」等
      語（見本院八十九年十一月六日訊問筆錄）；告訴人丙○○亦陳稱：「四月十
      五日標時，她（指被告）說『羅姐』是羅素娥託她標的，但那次不是羅姐標到
      ：：」等語（見本院八十九年十一月六日訊問筆錄），再者，倘若羅素娥確有
      於該月得標，何以被告會隨手將上開記載「羅姐６０００」得標之標單交予丙○○？由是觀之，會員袁子根係在八十八年三月十五日以六千元得標，被告確
      於八十八年四月十五日持該紙載有「羅姐６０００」之標單參與競標，惟因另
      活會會員顏幸絹以六千元得標，致未能得標之事實，亦堪認定。
(四)、綜上所述，被告所辯，均顯事後係卸責之詞，不足採信。本件事證明確，被告之
    犯行，洵堪認定。
二、依我國合會之習慣，標會時會員多係在空白紙上填載金額並簽名，表示其所欲出
    之標息，並以所出標息高者為得標之人，本件被告所招組之合會亦復如此，已如
    前所述，是以該紙張上填載金額及簽名之文字，依習慣足以表示其用意，依刑法
    第二百二十條第一項之規定，以文書論。又按我國民間合會除有特別約定外，僅
    係會首與會員訂立之契約，會員與會員間並無法律關係存在，而已得標會員，依
    據其與會首間之契約，無論何人得標，均有按期繳交會款之義務，故會首冒名盜
    標詐欺所得之款，應僅限於未得標會員繳納之會款（至民法債編於八十八年四月
    二十一日修正公布後，就會員與會首、會員與會員間之權利義務關係雖略有調整
    ，然於本件係該法施行前已成立之犯罪，就被害人及所詐得金額之認定不生影響
    ），被告丁○○於如事實欄一、(一)所示第一次冒用乙○○名義標會後，向被冒標
    人乙○○以外之活會會員謊稱該次互助會係由乙○○得標，向乙○○則謊稱由其
    他活會會員得標，或在活會會員未詢問何人得標之情形下，利用會員誤認必有人
    得標之想法而仍向之收取會款，使不知情之活會會員陷於錯誤，遵期以會金二萬
    元扣除被告告知之標息後的數額繳付會款，其行為即屬施用詐術使活會會員陷於
    錯誤而交付金錢。
三、本件被告丁○○如事實欄一、(一)所示，冒用會員乙○○之名義，在標單上書寫乙○○姓名及所出利息，表示乙○○願出所書利息金額標取會款，並持以行使，得
    標後並向如附表一所示活會會員詐取會款，核其所為，係犯刑法第二百十六條、
    第二百二十條第一項、第二百十條之行使偽造（準）私文書罪及同法第三百三十
    九條第一項之詐欺取財罪。又被告如事實欄一、(二)冒用會員羅素娥之名義，在標
    單上書寫「羅姐」別名及所出利息，表示羅素娥願出所書利息參與競標，持以行
    使，因由另活會會員顏幸絹得標，而未得逞，核其所為，係犯刑法第二百十六條
    、第二百二十條第一項、第二百十條之行使偽造（準）私文書罪及同法第三百三
    十九條第二項、第一項之詐欺取財未遂罪。被告在為準私文書之標單上偽造會員
    署名，為其偽造標單之階段行為，又其偽造標單後復持以投標行使，偽造之低度
    行為應為行使之高度行為所吸收，均不另論罪。被告如事實欄一、(一)所示冒標詐
    欺行為，使該期活會會員陷於錯誤，而交付會款，同時侵害多數人之財產法益，
    乃一行為觸犯數罪名之同種想像競合，應從一重之詐欺取財罪處斷。又被告如事
    實欄一、(一)所示詐欺取財既遂及如事實欄一、(二)所示詐欺取財未遂之犯行，時間
    緊接，方法相同，觸犯（基本）構成要件相同之罪，顯係基於概括之犯意為之，
    為連續犯，應依刑法第五十六條之規定，論以情節較重之詐欺取財既遂罪一罪，
    並加重其刑。被告向各活會會員行使偽造（準）私文書犯行，時間緊接，方法相
    同，觸犯構成要件相同之罪，顯係基於概括之犯意為之，亦為連續犯，應依刑法
    第五十六條之規定，以一罪論，並加重其刑。被告所犯上開二罪間，有方法結果
    之牽連犯關係，依刑法第五十五條之規定，應從較重之行使偽造（準）私文書罪
    處斷。起訴事實雖未記載被告如事實欄一、(一)所示行使偽造（準）私文書罪及詐
    欺罪犯行部分，惟此部分犯行與起訴如事實欄一、(二)所示犯行，有連續犯及牽連
    犯之裁判上一罪關係，仍為起訴效力所及，本院自應併予審究。審酌被告並無前
    科，有臺灣高等法院檢察署刑案紀錄簡覆表附卷可按，及其偽造、行使準私文書
    及詐財之手段、詐得之金額、所造成被害人之損害、迄今尚未與被害人達成民事
    和解，及犯罪後之態度等一切情狀，量處如主文所示之刑，以示儆懲。至本件死
    會會款本為會員按月所應繳之會款，此部分不生詐欺問題，故不計算於被告所詐
    得金額之內，附此敘明。
四、被告丁○○以羅素娥別名「羅姐」偽造之「羅姐６０００」標單一張（已包含署
    押「羅姐」），為被告所有，且係供犯行使偽造（準）私文書及詐欺罪所用之物
    ，業據告訴人丙○○、甲○○供明在卷，爰依刑法第三十八條第一項第二款之規
    定，宣告沒收。又被告偽造之「乙○○」標單實僅係取白紙填載標息及姓名而為
    之，按諸一般社會常情，該等臨時寫就之標單在投標之後，因已完成投標之目的
    而無留存之價值，向均丟棄而滅失，本案被告冒標乙○○所偽造之標單並未扣案
    ，復無證據足認確仍存在，徵諸常情應認業已滅失，而無依刑法第二百十九條之
    規定就其上偽造之署押併為沒收宣告之必要，附此敘明。
五、公訴意旨另以：被告丁○○於八十五年四月間起，冒用會員甲○○會員名義得標
    ，使其他活會會員陷於錯誤，而交付會款，而認此部分被告亦涉犯詐欺取財罪行
    使偽造（準）私文書云云。然查，被告於八十八年二月十五日以會員乙○○名義
    冒標並標得會款，同年三月十五日係由會員袁子根以六千元得標，被告雖曾於八
    十八年四月十五日以羅素娥之名義冒標，但並未得標，而係由顏幸絹得標，業見
    前述理由一、(三)，是該次（四月）標會既由顏幸絹得標，被告本於會首身分收取
    會款，且收得之會款亦須交予顏幸絹，被告實無再向其他活會會員訛稱甲○○得
    標，而使活會會員陷於錯誤交付會款之必要與可能；又證人即甲互助會之會員賴
    文珍、洪榮輝、黃世章均證稱：八十八年四月被告曾用羅素娥之名義標會（見八
    十八年他字第一一六九號卷第九頁），均無被告丁○○曾告知羅素娥於八十八年
    四月十五日得標之陳述，另參以該甲互助會於八十八年五月間即停標等情，本院
    復查無其他積極證據足資認定被告有冒會員甲○○名義標會之詐欺及行使偽造（
    準）私文書之犯行，原應為無罪之諭知，因公訴人認被告此部分與前開如事實欄
    一、(二)所示論罪科刑部分有連續犯及牽連犯裁判上一罪之關係，爰不另為無罪之
    諭知，附此敘明。
據上論斷，應依刑事訴訟法第二百九十九條第一項前段，刑法第五十六條、第二百十
六條、第二百十條、第二百二十條、第三百三十九條第一項、第五十五條、第三十八
條第一項第二款，罰金罰緩提高標準條例第一條前段，判決如主文。
本案經檢察官許智評到庭執行職務
中      華      民      國      八十九      年    十二    月    二十    日
                                      臺灣板橋地方法院刑事第四庭
                                          法  官  劉  大  衛
右正本證明與原本無異
如不服本判決，應於送達後十日內向本院提出上訴狀
                                          書記官  蕭  興  南
中      華      民      國      八十九      年    十二    月    二十七  日
附錄本案論罪科刑法條全文：
中華民國刑法第二百二十條
在紙上或物品上之文字、符號、圖畫、照像，依習慣或特約，足以為表示
其用意之證明者，關於本章及本章以外各罪，以文書論。
錄音、錄影或電磁紀錄，藉機器或電腦之處理所顯示之聲音、影像或符號
，足以為表示其用意之證明者，亦同。
稱電磁紀錄，指以電子、磁性或其他無法以人之知覺直接認識之方式所製
成之紀錄，而供電腦處理之用者。
中華民國刑法第二百一十六條
行使第二百十條至第二百十五條之文書者，依偽造、變造文書或登載不實
事項或使登載不實事項之規定處斷。
中華民國刑法第二百十條
偽造、變造私文書，足以生損害於公眾或他人者，處五年以下有期徒刑。
中華民國刑法第三百三十九條
意圖為自己或第三人不法之所有，以詐術使人將本人或第三人之物交付者
，處五年以下有期徒刑、拘役或科或併科一千元以下罰金。
以前項方法得財產上不法之利益或使第三人得之者，亦同。
前二項之未遂犯罰之。
附表：甲互助會
冒標日期             冒標會員      冒標標息     詐得金額（元）
八十八年二月十五日    乙○○         六千       二萬減六千乘以十
                                                一等於十五萬四千
（本次被告冒標時之活會會員：乙○○〔被冒標者〕、袁子根〔八十八年三月得標〕
、顏幸絹〔八十八年四月得標〕、顏幸惠、甲○○、丙○○（兩會）、洪榮輝、黃世
章、賴文珍（即會單編號六之洪文埩，身分證統一編號：Ｚ000000000）、
廖晃貝。共計十一會）


司法院資訊處製作；財團法人民間司法改革基金會備份。
